【裁判字號】    97,上訴,496
【裁判日期】    970429
【裁判案由】    違反毒品危害防制條例
【裁判全文】
臺灣高等法院臺中分院刑事判決         97年度上訴字第496號
上  訴  人
即  被  告  甲○○
                      1
上列上訴人因違反毒品危害防制條例案件，不服臺灣彰化地方法
院96年度訴字第2222號中華民國96年12月25日第一審判決（起訴
案號：臺灣彰化地方法院檢察署96年度毒偵字第5023號），提起
上訴，本院判決如下：
    主  文
上訴駁回。
    事  實
一、甲○○前於民國89年間，因施用毒品案件，經依臺灣彰化地
    方法院89年度毒聲字第2952號裁定送勒戒處所施以觀察勒戒
    後，因認有繼續施用毒品之傾向，再經臺灣彰化地方法院於
    89年 7月10日，以89年度毒聲字第3329號裁定令入戒治處所
    施以強制戒治 1年，嗣因其執行成效經評定為合格，復由臺
    灣彰化地方法院於90年2月13日，以90年度毒聲字第433號裁
    定停止戒治，所餘戒治期間付保護管束，而於90年2月22 日
    停止處分出監，業於90年7月9日保護管束期滿未經撤銷而視
    為執行完畢，並由臺灣彰化地方法院檢察署檢察官於90年 8
    月 1日，以90年度戒毒偵字第1050號為不起訴處分確定。其
    復不知不知悔改，在前開強制戒治執行完畢釋放後 5年內之
    93年間再犯施用第一、二級毒品案件，經本院於94年 8月29
    日，以93年度上訴字第2070號判決分別判處有期徒刑1年2月
    、 6月，應執行有期徒刑1年6月確定；又因竊盜案件，經臺
    灣彰化地方法院於94年 7月11日，以93年度易字第1229號判
    決判處有期徒刑 7月確定，上開二案並經臺灣彰化地方法院
    以94年度聲字第1428號裁定定其應執行刑為有期徒刑 2年確
    定；又於94年間，因施用第二級毒品案件，經臺灣彰化地方
    法院於95年 1月12日，以94年度易字第1331號判決判處有期
    徒刑 8月確定，惟因符合減刑條件，由臺灣彰化地方法院檢
    察署檢察官聲請減刑，再由臺灣彰化地方法院以96年度聲減
    字第928號裁定減為有期徒刑4月確定，上開案件嗣經接續執
    行，甫於96年 7月28日縮短刑期執行完畢。詎其仍不知悔改
    ，復基於施用第一級毒品海洛因及第二級毒品甲基安非他命
    之犯意，於96年 9月5日晚間8時許，在其位於彰化縣福興鄉
    ○○村○○路○段144號之居所處，以將第一級毒品海洛因及
    第二級毒品甲基安非他命混合磨成粉末後，置於玻璃管內燒
    烤再加以吸食之方式，同時施用第一級毒品海洛因及第二級
    毒品甲基安非他命一次。嗣於年96年9月6日晚間11時10分許
    ，因其為毒品列管人口，經其同意為警採集其尿液送驗後，
    結果呈嗎啡及甲基安非他命陽性反應，始查悉上情。
二、案經彰化縣警察局鹿港分局報請臺灣彰化地方法院檢察署檢
    察官偵查起訴。
    理  由
一、上揭事實，業據被告甲○○於偵查及原審行準備程序與審理
    時均坦承不諱，且其於96年9月6日為警查獲時所採取之尿液
    ，經送鑑驗結果，確呈甲基安非他命與嗎啡陽性反應，此有
    彰化縣警察局鹿港分局委託檢驗尿液代號與真實姓名對照表
    及詮昕科技股份有限公司96年 9月20日報告編號00000000濫
    用藥物尿液檢驗報告各一紙附卷可稽，足徵被告之自白與事
    實相符，堪以採信。
二、按觀察、勒戒或強制戒治執行完畢釋放後，5 年內再犯毒品
    危害防制條例第10條之罪，即應直接依法追訴判決，固毋庸
    再行該條例針對「初犯」所規定之觀察、勒戒或強制戒治等
    治療程序，然若係於觀察、勒戒或強制戒治執行完畢釋放後
    ，5年後再犯第10條之罪者，則應重新依該條例第20條第1項
    、第 2項關於「初犯」之規定，先行送觀察、勒戒，並依其
    觀察、勒戒結果有無繼續施用毒品傾向，以定其是否施以強
    制戒治之治療程序，再於上開治療程序執行完畢後始由檢察
    官為不起訴處分，而非直接加以追訴處罰，此觀諸現行生效
    施行之毒品危害防制條例（於92年7月9日修正公布、自93年
    1月9日施行）第20條、第23條之規定甚明。而考諸前開毒品
    危害防制條例之修正理由主要係認觀察、勒戒或強制戒治後
    5 年後再犯者，顯見前所實施之觀察、勒戒或強制戒治已足
    以遮斷其施用毒品之癮，為期自新及協助其斷除毒癮，對此
    5年後再犯者仍適用初犯之規定（即該條例第20條第3項之規
    定），即先經觀察、勒戒、強制戒治之程序【見該條例第20
    條修法理由5 第3項修正理由 (二)】，且為配合簡化施用毒
    品犯之刑事處遇程序，並鑑於經觀察、勒戒或強制戒治執行
    完畢釋放後 5年內再犯者，其再犯率甚高，原據以實施之觀
    察勒戒及強制戒治既已無法收其實效，自應施以刑事處遇【
    見該條例第23條修正理由三 (二）】，凡此俱見現行毒品危
    害防制條例於修正時刪除修正前二犯及三犯之規定，一改修
    法前繁雜之處遇程序，僅將施用毒品犯簡化區分為初犯、再
    犯外，並認施用毒品者係屬病患性犯人，以觀察、勒戒戒除
    其身癮，併以強制戒治方式祛除心癮之措施。由是觀之，現
    行毒品危害防制條例仍採「刑罰處遇程序」與「治療之保安
    處分程序」二者併行之方式，並將施用毒品者區分為「初犯
    」與「再犯」之不同，詳言之，倘毒品施用者係前經觀察、
    勒戒或強制戒制等治療程序執行完畢 5年後，始再施用毒品
    之「初犯」，因認前所執行之觀察、勒戒或強制戒治足收戒
    除毒癮之效，自應重新先經觀察、勒戒或強制戒治等治療程
    序，並於治療程序執行完畢後由檢察官直接為不起訴處分，
    毋庸對之追訴處罰，反觀，在「再犯」之情形，因其先前所
    為治療程序顯未能收祛除毒癮之實效，且考量施用毒品者之
    再犯率偏高，乃簡化其刑事處遇程序，而對之直接追訴處罰
    ，不再施以保安處分之治療程序，是現行毒品危害防制條例
    所採「初犯」與「再犯」之界分，已揚棄過去修正前毒品危
    害防制條例所採一、二、三犯之判斷標準及處遇程序，且側
    重於觀察、勒戒或強制戒治等治療程序是否確實收其成效。
    因之，對於所謂「初犯」與「再犯」之區別，除應視其是否
    於觀察、勒戒或強制戒治執行完畢釋放後， 5年後再犯者外
    ，尚應兼顧其前次所施予觀察、勒戒、強制戒治程序之成效
    以資判斷，如此方能貫徹現行毒品危害防制條例之修正立法
    意旨，且細繹現行毒品危害防制條例第20條、第23條之立法
    理由可知，所謂「再犯」應係指依該條例規定執行觀察、勒
    戒、強制戒治完畢釋放，再犯施用毒品罪者均屬之（見該條
    例第20修法理由二後段），是對於現行毒品危害防制條例第
    20條第3項規定「觀察、勒戒或強制戒治執行完畢後，5年後
    再犯」之解釋，自應限於該施用毒品之行為人於觀察、勒戒
    或強制戒治執行完畢後 5年內均未再有任何施用毒品之犯行
    ，始足當之，茍其施用毒品之犯行，前經觀察、勒戒或強制
    戒治執行完畢後， 5年內曾因再犯施用第一、二級毒品之行
    為，而經法院判處刑罰之處遇程序確定者，縱其係於觀察、
    勒戒或強制戒治執行完畢 5年後復為施用毒品者（即修正前
    毒品危害防制條例所稱之三犯或三犯以上），因其於治療程
    序之保安處分執行完畢 5年內，既仍有繼續施用毒品之犯行
    ，即難認前所執行之治療程序有何戒除其身心毒癮之成效可
    言，自不得僅憑該次施用毒品犯行係在前次執行治療程序之
    保安處分完畢後， 5年後再犯一端，即依現行毒品危害防制
    條例第20條第3項規定，逕認為「初犯」，而適用同條第1、
    2 項之觀察、勒戒或強制戒治等治療程序，否則無異使接受
    治療程序執行成效不彰，而屢犯施用毒品罪之行為人，僅因
    其施用毒品行為與前次觀察、勒戒或強制戒治完畢之時間相
    距已逾 5年，反得循初犯之保安處分程序，獲邀寬典，不啻
    與前揭毒品危害防制條例之修法初衷背道而馳，是就此情形
    ，仍應認屬「再犯」之範疇，直接適用刑事刑罰處遇之程序
    ，始符修法之本旨。查本件被告前曾於89年年間，因施用毒
    品案件，經依臺灣彰化地方法院89年度毒聲字第2952號裁定
    送勒戒處所施以觀察勒戒後，因認有繼續施用毒品之傾向，
    再經臺灣彰化地方法院於89年 7月10日，以89年度毒聲字第
    3329號裁定令入戒治處所施以強制戒治 1年，嗣因其執行成
    效經評定為合格，復由臺灣彰化地方法院於90年 2月13日，
    以90 年度毒聲字第433號裁定停止戒治，所餘戒治期間付保
    護管束，而於90年 2月22日停止處分出監，業於90年7月9日
    保護管束期滿未經撤銷而視為執行完畢，並由臺灣彰化地方
    法院檢察署檢察官於90年8月1日，以90年度戒毒偵字第1050
    號為不起訴處分確定。其復不知悔改，在前開強制戒治執行
    完畢釋放後5年內之93年間再犯施用第一、二級毒品案件，
    經本院於94年8月29日，以93年度上訴字第2070號判決分別
    判處有期徒刑1年2月、6月，應執行有期徒刑1年6月確定等
    情，此有臺灣高等法院被告前案紀錄表及臺灣彰化地方法院
    檢察署刑案資料查註紀錄表各一份存卷可參，而被告本件施
    用第一級毒品海洛因之犯行，雖係在前次90年間強制戒治執
    行完畢5年後所犯，惟被告於上開強制戒治執行完畢5年內，
    曾再犯施用第一、二級毒品之罪經法院宣示判決並確定，已
    詳述如前，顯見其並非於強制戒治執行完畢後5年內均無任
    何施用毒品之犯行，且其既已於強制戒治執行完畢5年內再
    犯施用第一、二級毒品之罪，已符合毒品危害防制條第23
    條第2項之所定之追訴要件，揆諸前開毒品危害防制條例條
    文及說明，被告所為本件施用第一毒品海洛因之犯行，即無
    「初犯」規定之適用，自均毋須再重新施予觀察、勒戒或強
    制戒制之處遇程序，而均應直接訴追處罰。
三、核被告甲○○所為，係犯毒品危害防制條例第10條第1 項之
    施用第一級毒品罪及同條第 2項之施用第二級毒品罪。被告
    為施用毒品而持有第一、二級毒品，其持有之低度行為均應
    為施用之高度行為所吸收，皆不另論罪。又被告以一個施用
    行為，同時施用第一級毒品海洛因及第二級毒品甲基安非他
    命，係一行為同時觸犯二罪名，為想像競合犯，應依刑法第
    55條之規定，從一重之施用第一級毒品海洛因罪處斷。而被
    告前曾於93年間因施用第一、二級毒品案件，經本院於94年
    8 月29日，以93年度上訴字第2070號判決分別判處有期徒刑
    1 年2月、6月，應執行有期徒刑1年6月確定；又因竊盜案件
    ，經臺灣彰化地方法院於94年7月11日，以93年度易字第122
    9號判決判處有期徒刑7月確定，上開二案並經臺灣彰化地方
    法院以94年度聲字第1428號裁定定其應執行刑為有期徒刑 2
    年確定；又於94年間，因施用第二級毒品案件，經臺灣彰化
    地方法院於95年 1月12日，以94年度易字第1331號判決判處
    有期徒刑 8月確定，惟因符合減刑條件，由臺灣彰化地方法
    院檢察署檢察官聲請減刑，再由臺灣彰化地方法院以96年度
    聲減字第928號裁定減為有期徒刑4月確定，上開案件嗣經接
    續執行，甫於96年 7月28日縮短刑期執行完畢，有臺灣彰化
    地方法院檢察署刑案資料查註紀錄表、臺灣高等法院被告前
    案紀錄表及臺灣高等法院在監在押全國紀錄表各一份附卷可
    稽，被告前受有期徒刑執行完畢，於 5年以內故意再犯本件
    有期徒刑以上之罪，為累犯，應依刑法第47條第 1項之規定
    加重其刑。原審以本案事證明確，並審酌被告前曾有施用毒
    品犯行，經送觀察、勒戒執行完畢釋放後，猶不知悔改，再
    施用毒品不輟，不僅戕害自身健康，更辜負國家將之視為病
    人，並施以長時間之戒治處遇之苦心，惟其對他人權益之侵
    害仍屬有限，於原審行準備程序與審理時均已坦承犯行，暨
    其犯罪動機、目的、手段、同時施用海洛因及甲基安非他命
    之方法及其智識程度、生活狀況等一切情狀，量處如原審判
    決主文所示之刑。認事用法並無不當，量刑亦屬妥適。被告
    上訴並未提出有利之事證，徒以原審判決量刑顯然過重等語
    ，指摘原判決不當，惟按刑之量定，係實體法上賦予法院得
    自由裁量之事項，倘其未逾越法律所規定之範圍，又未明顯
    違背正義，即不得任意指摘為違法。本件原審量刑時，已依
    刑法第57條之規定審酌被告之上開一切情狀，而量處罪刑，
    經核原審並未逾越法律所規定之範圍，又無明顯違背正義，
    被告執前詞指摘原判決不當，其上訴並無理由，應予駁回。
四、被告經合法傳喚，無正當理由而未到庭，爰不待其陳述逕行
    判決。
據上論斷，應依刑事訴訟法第371條、第368條，判決如主文。
本案經檢察官乙○○到庭執行職務。
中    華    民    國    97    年     4    月    29    日
            刑事第一庭  審判長法  官  陳  紀  綱
                              法  官  姚  勳  昌
                              法  官  張  智  雄
上列正本證明與原本無異。
如不服本判決應於收受送達後十日內向本院提出上訴書狀，其未
敘述上訴之理由者並得於提起上訴後十日內向本院補提理由書（
須附繕本）。
                              書記官  謝  雅  惠
中    華    民    國    97    年     4    月    29    日
附錄本案論罪科刑法條全文
毒品危害防制條例第10條第1項、第2項：
施用第1級毒品者，處6月以上5年以下有期徒刑。
施用第2級毒品者，處3年以下有期徒刑。


司法院資訊處製作；財團法人民間司法改革基金會備份。
